臺灣高雄地方法院民事判決　九十年度重訴字第六○號
　　原　　　告　丙○○
　　被　　　告　甲○○
　　　　　　　　乙○○
　　　　　　　　庚○○
　　　　　　　　丁○○
　　　　　　　　戊○○
　　　　　　　　辛○○
　　被　　　告　己○○
右當事人間分割共有物事件，本院判決如左：
    主    文
原告與被告甲○○、乙○○、庚○○、丁○○、戊○○、辛○○共有，坐落高雄縣阿
蓮鄉○路段五四之二地號土地，分割方法為：如附圖五丁案所示，Ａ部分面積七百十
二平方公尺，分歸原告所有；Ｂ部分面積七百十二平方公尺，分歸被告甲○○、乙○○、庚○○、丁○○、戊○○、辛○○，按甲○○八分之一、乙○○八分之一、庚○○八分之一、丁○○二十四分之一、戊○○二十四分之一、辛○○二十四分之一之比
例維持共有。
兩造共有坐落高雄縣阿蓮鄉○路段二二六之二地號土地，分割方法為：如附圖五丁案
所示，Ａ部分面積二百五十二點三三平方公尺，分歸被告己○○所有；Ｂ部分面積二
百五十二點三四平方公尺，分歸被告甲○○、乙○○、庚○○、丁○○、戊○○、辛○○，按甲○○十二分之一、乙○○十二分之一、庚○○十二分之一、丁○○三十六
分之一、戊○○三十六分之一、辛○○三十六分之一之比例維持共有；Ｃ部分面積二
百五十二點三三平方公尺，分歸原告所有。
原告其餘之訴駁回。
訴訟費用由被告甲○○、乙○○、庚○○、丁○○、戊○○、辛○○負擔二十四分之
十七，由被告己○○負擔二十四分之二，餘由原告負擔。
    事    實
甲、原告方面：
一、聲明：
（一）原告與被告甲○○、乙○○、庚○○、丁○○、戊○○、辛○○共有，坐落高
      雄縣阿蓮鄉○路段五四之二地號，地目旱，面積一千四百二十四平方公尺及同
      地段五五之六地號，地目建，面積七百八十平方公尺土地，合併分割為如附圖
      一Ｂ部分面積一千一百零二平方公尺，分歸原告丙○○取得；Ａ部分面積一千
      一百零二平方公尺，分歸被告甲○○、乙○○、庚○○、丁○○、戊○○及辛○○共同取得。
（二）原告與被告甲○○、乙○○、庚○○、丁○○、戊○○、辛○○共有，坐落高
      雄縣阿蓮鄉○路段五五之二地號，地目旱，面積一千零九十平方公尺土地分割
      為如附圖一所示Ｂ部分面積五百四十五平方公尺，分歸原告丙○○取得；Ａ部
      分面積五百四十五平方公尺，分歸被告甲○○、乙○○、庚○○、丁○○、戊○○及辛○○共同取得。
（三）兩造共有坐落高雄縣阿蓮鄉○路段二二六之二地號，地目池，面積七百五十七
      平方公尺土地分割為如附圖一所示Ｃ部分面積二百五十二平方公尺，分歸原告
      丙○○取得；Ｂ部分面積二百五十三平方公尺；分歸被告石三章、乙○○、庚○○、丁○○、戊○○及辛○○共同取得；Ａ部分面積二百五十三平方公尺，
      分歸被告己○○取得。
三、陳述：
（一）查坐落高雄縣阿蓮鄉○路段五四之二、五五之二、五五之六地號土地，為原告
      及被告甲○○、乙○○、庚○○、丁○○、戊○○、辛○○共有，兩造應有部
      分各如附表所示。系爭三筆土地，原為原告與訴外人即原告之兄石文義共有，
      石文義死亡後，其應有部分始為被告甲○○、乙○○、庚○○、丁○○、戊○○、辛○○繼承（詳見附件繼承系統表）；而同段二二六之二地號土地，則為
      原告與被告甲○○、乙○○、庚○○、丁○○、戊○○、辛○○、己○○共有
      ，應有部分亦如附表所示，而系爭土地之繼承經過，亦如上所述。
（二）系爭四筆土地並無因物之使用目的不能分割，或契約訂有不分割期限，依民法
      第八百二十三條之規定，各共有人自得隨時請求分割。原告於民國（下同）八
      十八年十二月二十九日曾聲請高雄縣阿蓮鄉調解委員會就本件系爭四筆土地進
      行分割調解，茲因兩造意見不一致而調解不成立，原告復於八十九年十二月五
      日委請律師函請被告洽談協議系爭四筆土地之分割事宜，惟被告均置若罔聞，
      爰依法提起本件訴訟。
（三）按分割共有物，應由法院依其共有物之性質、經濟效用及全體共有人之利益等
      為公平適當之分配。系爭五四之二、五五之六地號之土地，如合併分割如附圖
      一Ａ、Ｂ各半，而五五之二及二二六之二亦分割如附圖一所示，係保持土地完
      整性最公平妥適，且較符合經濟效益。如被告甲○○、乙○○、庚○○、丁○○、戊○○、辛○○不同意系爭五四之二、五五之六地號土地合併分割，則請
      准依附圖二所示之：１、系爭五四之二地號土地Ｂ部分，面積七百十二平方公
      尺、五五之六地號土地Ｂ部分，面積三百九十平方公尺、五五之二地號土地Ｂ
      部分，面積五百四十五平方公尺、二二六之二地號土地Ｃ部分，面積二百五十
      二平方公尺，分歸原告取得。２、系爭五四之二地號土地Ａ部分，面積七百十
      二平方公尺、五五之六地號土地Ａ部分，面積三百九十平方公尺、五五之二地
      號土地Ａ部分，面積五百四十五平方公尺、二二六之二地號土地Ｂ部分，面積
      二百五十三平方公尺，分歸被告甲○○、乙○○、庚○○、丁○○、戊○○、
      辛○○共同取得。３、二二六之二地號土地Ａ部分，面積二百五十三平方公尺
      ，分歸被告己○○取得。
四、對被告抗辯之陳述：
（一）按訴訟標的對於共同訴訟之各人必須合一確定者，必須一同起訴或一同被訴，
      其當事人適格，始能謂無欠缺，如未以該共同訴訟人之全體一同起訴或被訴，
      而法院誤為適格之當事人，對之就訴訟標的為實體之裁判，該裁判縱經確定，
      對於應參與訴訟之共同訴訟人全體均無若何效力可言，最高法院六七年台抗字
      第四八○號判例足資參照。又調解程序中，調解委員或法官所為之勸導及當事
      人所為之陳述或讓步，於調解不成立後之本案訴訟，不得採為裁判之基礎，民
      事訴訟法第四百二十二條定有明文。查原告固於八十六年十二月廿六日於高雄
      縣阿蓮鄉調解委員會，就系爭四筆土地與被告甲○○、乙○○、丁○○、戊○○、辛○○及訴外人石三合（即被告庚○○之被繼承人）成立調解，八十七年
      一月十五日復經鈞院岡山簡易庭依法審核准予核定。惟分割共有物乃固有必要
      共同訴訟，非全體一同起訴或被訴或共同參與調解，當事人即不適格。是以，
      系爭二二六之二地號土地共有人己○○既未參與調解，且該中路段五四之十一
      地號土地並非兩造所共有，竟亦計算該部分之面積分歸原告取得，顯然該次調
      解當事人不適格亦不盡情理甚明。揆諸首揭最高法院判例意旨及民事訴訟法之
      規定，該調解自無若何效力可言，且亦不得採為本件裁判之基礎至為灼明。又
      八十六年十二月二十六日調解書若已確定成立並發生與判決同一效力，則兩造
      何有於八十八年三月十五日再次至阿蓮鄉調解委員會調解之理？顯然兩造亦確
      認八十六年十二月二十六日之調解書已不具任何效力，始於八十八年三月十五
      日再次前往調解，復由高雄縣阿蓮鄉公所八十八年六月二十二日以阿蓮鄉民字
      第四六四一號函示，第二次調解書鈞院岡山簡易庭不予核定之理由為因須補正
      原調解書送核，又土地面積既經更正，宜再送請地政事務所依兩造分割方案詳
      為複丈，並計算面積持分比例，避見日後再生爭議，而非八十六年十二月二十
      六日調解書已與確定判決有同一效力。益見鈞院岡山簡易庭仍確認該八十六年
      十二月二十六日調解書不具與確定判決同一效力甚明，是被告主張該調解書與
      確定判決有同一效力顯無理由。又按請求權因十五年不行使而消滅，民法第一
      百二十五條定有明文。被告甲○○、乙○○、庚○○、丁○○、戊○○、辛○○固提出四十九年四月二十八日分家書作為系爭五四之二地號土地南北分割之
      依據，然該共同協議之分家書請求權已逾十五年，是其分不得以此作為請求分
      割之論據。
（二）兩造固均同意合併分割，惟系爭件四筆土地因使用地類別不同，土地價格亦有
      所軒輊。五四之二及五五之六地號土地均為甲種建築用地，每平方公尺公告現
      值為新台幣（下同）七千一百元；五五之二地號及二二六之二地號土地均為農
      牧用地，每平方公尺公告現值為二千四百元，二者之價格相差近三倍之鉅。依
      被告甲○○、乙○○、庚○○、丁○○、戊○○、辛○○所主張如附圖三之分
      割方式，所分歸土地之面積兩造固均為一千八百三十七平方公尺，惟依價值計
      算原告僅為六百二十七萬九千四百元「（一四三九×二四００＝000000
      0）＋（三九八×七一００＝0000000）」。被告卻高達一千二百三十
      一萬四千二百元「（一八六二×七一００＝00000000）＋（一五五×
　　　二四００＝三七二０００）」之鉅，相差甚多，且被告土地形狀分成不規則四
　　　塊，無從有效利用。又本件主張分割前，兩造固有就共有土地如何管理互有默
　　　契而有效利用，然不因管理情形而影響本件共有人分割之權益。且同地段五四
　　　之十一及五四之十二地號土地為國有，雖為原告目前承租使用，但不能與本件
　　　混為一談。另誠如被告所述，分割共有物應盡量依各共有人使用現狀定分割方
　　　法，以維持現狀，減少共有人所受損害，係為裁判分割之重要原則。如依原告
　　　訴之聲明所主張之分割方案，除兩造面積、價值均相符外，亦維持被告新建築
　　　之現狀，是最能符合兩造利益之分割方案。
三、證據：提出系爭土地登記謄本、高雄縣阿蓮鄉調解委員會八八年民調字第一四九
    號調解不成立證明書、律師函暨回執、高雄縣阿蓮鄉公所八十八年六月二十一日
    阿鄉民字第四六四一號函、高雄縣阿蓮鄉調解委員會八十八年民調字第二八號調
    解書、八十六年民調字第一六六號調解書、阿鄉民字第四六四一號函、高雄縣阿
    蓮鄉調解委員會八十八年民調字第二八號調解書。
乙、被告甲○○、乙○○、庚○○、丁○○、戊○○、辛○○部分：
一、聲明：求為判決駁回原告之訴。
二、陳述：
（一）緣原告與被告甲○○、乙○○、庚○○、丁○○、戊○○、辛○○均為訴外人
      石尚之子孫，且業經於四十九年四月二十八日簽立分家書，就系爭中路段五四
      之二地號土地，業載明面北部分之土地因已建屋部分，故分配予訴外人石文義
      ，而面南部分，現為原告占耕，故該部分由原告取得。該分割方案於雙方調解
      成立後，並經鈞院岡山簡易庭於八十六年十二月二十六日核定在案。系爭五五
      之二地號土地（含嗣分割之五五之六地號土地）於上開分家書亦約定，石文義
      為前棟建物，丙○○為後棟建物。是除原告主張其在五五之二地號土地所欲分
      得之部分，被告甲○○、乙○○、庚○○、丁○○、戊○○、辛○○不爭執外
      ，系爭五五之六地號土地，應依照八十六年十二月二十六日調解圖示予以分割
      。況且，共有物之分割，依共有人協議之方法行之，民法第八百二十四條第一
      項定有明文。兩造就系爭四筆土地，既經於八十六年十二月二十六日協議分割
      在卷，即生分割效力，不因面積更正而受影響，是原告自不得再行反悔訴求分
      割共有物。
（二）原告固主張系爭二二六之二地號土地，因被告己○○未參與八十六年十二月二
      十六日之調解，固該調解自不生效力云云，惟就被告己○○部分，不僅該調解
      內容已特別指明「二二六之二地號土地，除己○○權利範圍三分之一外，其他
      部分全歸聲請人（即原告丙○○）取得」，且該筆土地與五四之二、五五之六
      、五五之三地號三筆土地並無關涉，更無所謂（全部）調解當事人不適格之可
      言，何況身為聲請人之原告既未依法於法院核定之調解書送達後三十日內，提
      起宣告調解無效之訴，豈可事後違背「禁反言」原則，主張該調解無效，不得
      採為本件裁判之基礎之理？又原告既非被告己○○，亦不得就系爭二二六之二
      地號土地，代為主張有無效之原因。至卷附四十九年四月二十八日之分家書，
      乃立分書人石尚以遺囑分授遺產，原告逕謂該共同協議之分家書請求權已逾十
      五年，不得以此作為請求分割之論據，自非無疑。
（三）又系爭五五之二、五五之六地號土地，原告與訴外人石文義曾於七十九年八月
      十八日在高雄縣阿蓮鄉調解委員會進行調解成立，該調解書並經鈞院准予核定
      在案。依鄉鎮市調解條例第二十四條第二項之規定，該調解與確定判決有同一
      效力。且民法第八百二十四條第一項明文規定，共有物之分割，依共有人協議
      之方法行為；又依農業發展條例第十六條規定，每宗耕地不得分割之限制，已
      將繼承之耕地及八十九年一月四日修正施行前之共有耕地，排除在外，是分割
      之土地已無最小面積之限制。又民法第八百二十三條、第一千一百六十四條亦
      明文規定，各共有人或繼承人，得隨時請求分割共有物或遺產。此益證兩造就
      系爭土地並無因物之使用不能分割之限制，且原告訴訟代理人亦在庭多次表示
      願意拆除系爭五五之六地號土地上之大瓦厝，是依現行法令及土地登記規則第
      八十一條、土地法第三十四條之一第六項、三十四條之一、執行要點第十三點
      、第四款規定，及被告甲○○、乙○○、庚○○、丁○○、戊○○、辛○○共
      有之土地面積過半、人數過半，亦皆同意依高雄縣阿蓮鄉調解委員會七十九年
      民調字第三○號調解書所載之分割方案分割。而上開七十九年民調字第三○號
      調解書既與確定判決有同一效力，原告自應依之而為分割，無再行訴訟之必要
      。
（四）按分割共有物應儘量依各共有人使用現狀定分割方法，以維持現狀，減少共有
      人所受損害，此係裁判分割之重要原則。原告與被告甲○○、乙○○、庚○○
      、丁○○、戊○○、辛○○共有之系爭五四之二、二二六之二地號土地，早經
      協議分管，原告並同意石文義於系爭五四之二地號土地擴建倉庫，其中二二六
      之二地號土地，又經原告及訴外人石文義於四十九年九月間將其中應有部分三
      分之一售予被告己○○，並協議分管位置，嗣後石文義因兒女皆已成家，石文
      義乃再與原告協商，經討論後雙方於七十九年八月十八日達成系爭五五之二、
      五五之六地號土地分割方案，並同意系爭五四之二地號土地暫為分管，待日後
      雙方合資向訴外人國有財產局承購中路段五四之一一、五四之一二地號土地後
      ，再與系爭五四之二地號土地辦理分割事項。之後石文義亦協助原告辦理國有
      耕地承租之手續，原告亦在上開中路段五四之一一地號土地上修築農舍以製造
      承租條件。石文義當初考量中路段五四之一一地號之國有地與分歸原告在系爭
      五四之二、二二六之二地號土地毗鄰，在土地利用上較為靈活，格局為方整，
      本為善意，惟石文義於八十二年間死亡後，原告則一概否認與石文義協議之事
      ，執意興訟，顯然違背誠信且屬權利濫用。
（五）如鈞院認系爭土地仍應判決分割，為免系爭土地造成袋地、拆屋還地及封閉已
      供公眾使用之既成道路，破壞原來之經濟效用，則被告甲○○、乙○○、庚○○、丁○○、戊○○、辛○○主張請准依附圖三所示之：１、Ａ、Ｅ、Ｈ、Ｉ
      、Ｊ、Ｋ部分之土地，面積共一千八百三十四點六六平方公尺分歸原告所有；
      Ｂ、Ｃ、Ｄ、Ｇ部分土地，面積共一千八百三十四平方公尺，分歸被告甲○○
      、乙○○、庚○○、丁○○、戊○○、辛○○共有；Ｌ部分，面積二百五十二
      點三四平方公尺分歸被告己○○所有；Ｆ部分，面積一百三十平方公尺分歸原
      告與被告甲○○、乙○○、庚○○、丁○○、戊○○、辛○○共有。如上開分
      割方案，原告不同意，被告甲○○、乙○○、庚○○、丁○○、戊○○、辛○○則主張請准依如附圖四所示之：１、Ａ、Ｄ、Ｅ、Ｈ、Ｉ部分之土地，面積
      共一千八百二十五平方公尺分歸原告所有；Ｂ、Ｃ、Ｇ、Ｋ部分土地，面積共
      一千七百九十一平方公尺，分歸被告甲○○、乙○○、庚○○、丁○○、戊○○、辛○○共有；Ｌ部分，面積二百五十二平方公尺分歸被告己○○所有；Ｆ
      、Ｊ部分，面積一百八十三平方公尺分歸原告與被告甲○○、乙○○、庚○○
      、丁○○、戊○○、辛○○共有。
三、證據：提出高雄縣阿蓮鄉調解委員會八十六年民調字第一六六號調解書、七十九
    年民調字第三○號調解書、七十九年民調字第二九號調解書、八十八年六月二十
    一日阿鄉民字第四六四一號函附八十八年民調字第二八號調解書、稅籍資料、系
    爭土地登記謄本、分家書、照片、房屋稅繳款書、房屋稅籍證明書、經濟部工廠
    登記證、台灣省政府糧食局糧商營業執照、繼承系統表、地價謄本。
丙、被告己○○部分：
一、聲明：求為判決駁回原告之訴。
二、陳述：被告己○○同意就系爭二二六之二地號土地與原告分割，惟請求將己○○
    於該土地上實際耕作位置分歸己○○所有等語。
丁、本院依聲請履勘現場，並囑託高雄縣路竹地政事務所派員會同測量，製有勘驗筆
    錄及複丈成果圖附卷；且依職權調閱本院八十七年岡核字第六五號、八十八年岡
    核字第四八五號民事聲請事件卷宗。
    理　　由
一、本件被告己○○經合法通知，未於最後言詞辯論期日到場，核無民事訴訟法第三
    百八十六條各款所列情形，爰依原告聲請，由其一造辯論而為判決。
二、原告主張：坐落高雄縣阿蓮鄉○路段五四之二、五五之二、五五之六地號土地，
    為原告及被告甲○○、乙○○、庚○○、丁○○、戊○○、辛○○共有；而同段
    二二六之二地號土地，為原告與被告甲○○、乙○○、庚○○、丁○○、戊○○
    、辛○○、己○○共有，應有部分則分別如附表所示，茲因兩造無法協議分割，
    為此訴請為裁判分割。
三、被告甲○○、乙○○、庚○○、丁○○、戊○○、辛○○則以：系爭五五之六、
    五五之二地號土地，早於七十九年八月十八日經原告與被告甲○○、乙○○、庚○○、丁○○、戊○○、辛○○之被繼承人石文義（詳見後附繼承系統表）於高
    雄縣阿蓮鄉調解委員會以七十九年民調字第三○號協議分割，該調解書並經本院
    准予核定在案，是原告就上開二筆土地請求裁判分割，實屬無據。又系爭四筆土
    地，原告與被告甲○○、乙○○、丁○○、戊○○、辛○○及訴外人石三合（即
    被告庚○○之被繼承人）於八十六年十二月二十六日經高雄縣阿蓮鄉調解委員會
    以八十六年民調字第一六六號調解成立，並於八十七年一月五日經本院岡山簡易
    庭核定確定，是原告自不得反於該調解所協議之分割方案，再請求法院予以裁判
    分割。另系爭四筆土地亦曾經原告與訴外人石文義約定分管，被告甲○○、乙○○、庚○○、丁○○、戊○○、辛○○，亦均按上開原告與石文義之分管協議使
    用系爭土地，若依原告主張之分割方案，系爭土地將產生袋地及不符經濟效益之
    情形等語，資為抗辯。被告己○○辯稱：其同意分割系爭二二六之二地號土地，
    惟應將其於該土地上實際耕作位置分歸由其取得等語。
四、按「經法院核定之民事調解，與民事確定判決有同一之效力。」、「經法院核定
    之民事調解有無效或得撤銷之原因者，當事人得向原核定法院提起宣告調解無效
    或撤銷調解之訴。前項訴訟，當事人應於法院核定之調解書送達後三十日內提起
    之。」，鄉鎮市調解條例第二十四條第二項前段、第二十六條定有明文，是依該
    條文規定，依鄉鎮市調解條例成立之民事調解，其經法院核定者，與民事確定判
    決有同一效力。惟此項調解亦屬法律行為之一種，如其內容有民法上無效之原因
    ，因該無效係屬自始、絕對、確定不生效力，自不因在程序上經法院核定而變為
    有效，是當事人縱逾鄉鎮市調解條例第二十六條第二項規定之三十日期間，未提
    起宣告調解無效之訴，該無效之調解亦不致因而變為有效，當事人自仍得主張其
    為無效。經查，本件系爭四筆土地，業經原告與被告甲○○、乙○○、丁○○、
    戊○○、辛○○及訴外人石三合（即被告庚○○之被繼承人）於八十六年十二月
    二十六日在高雄縣阿蓮鄉調解委員會成立調解，雙方並已協議合併分割分案，嗣
    復經本院岡山簡易庭於八十七年一月五日核定在案，而原告並未於上開經核定之
    調解書送達後三十日內提起宣告調解無效或撤銷調解之訴等情，固有上開八十六
    年民調字第一六六號調解書在卷可稽，且為兩造所不爭執。惟系爭五四之二、五
    五之六、五五之二地號土地於八十六年十二月二十六日調解時，固為原告及被告
    甲○○、乙○○、丁○○、戊○○、辛○○及訴外人石三合所共有，然系爭二二
    六之二地號土地之所有權人除原告及被告甲○○、乙○○、丁○○、戊○○、辛○○及訴外人石三合等人外，尚有被告己○○之情，亦有土地登記總簿、土地登
    記謄本存卷足參，且為兩造所不爭執，是系爭五四之二、五五之六、五五之二地
    號土地與系爭二二六之二地號土地共有人並不相同甚明。系爭五四之二、五五之
    六、五五之二地號土地與系爭二二六之二地號土地共有人既不相同，則原告及被
    告甲○○、乙○○、丁○○、戊○○、辛○○及訴外人石三合於被告己○○未參
    與調解之情形，即遽將系爭四筆土地合併分割，則該次調解之當事人並不適格至
    為灼然。該次調解當事人既不適格，揆諸前揭說明，原告固未於經核定之調解書
    送達後三十日內提起宣告調解無效之訴，然亦無礙其於本件訴訟中主張該次調解
    有無效之事由，是被告甲○○、乙○○、丁○○、戊○○、辛○○、庚○○辯稱
    本事件因業經於八十六年十二月二十六日調解確定，而有一事不再理原則之適用
    ，尚無足採。
五、本事件並未因原告及被告甲○○、乙○○、丁○○、戊○○、辛○○及訴外人石
    三合等人，於八十六年十二月二十六日之無效調解而有一事不再理之適用，固如
    上述，惟原告曾於七十九年八月十八日與訴外人石文義就系爭五五之六、五五之
    二地號土地成立調解，雙方同意「共同持有之坐落阿蓮鄉○路段五五之六地號建
    地，地上現為共同居住之大瓦厝，故雙方願暫不分割，待今後大厝拆除重建時合
    併同段五五之二地號（如附圖）分配，各依持分面積分配，聲請人（指原告）分
    配位置為西面，對造人（指訴外人石文義）分配位置為東面。」，該調解並經本
    院核定乙情，亦有該七十九年民調字第三○號調解書在卷可憑，並為兩造所不爭
    執。本件原告既曾就系爭五五之六、五五之二地號土地之分割時點與分割方式，
    與當時之共有人石文義（即被告甲○○、乙○○、丁○○、戊○○、辛○○及訴
    外人石三合之被繼承人）成立調解確定，該調解復無得撤銷或無效之事由，則原
    告自應受其拘束，依諸民事訴訟法第四百條第一項之規定，自不得就系爭二筆五
    五之六、五五之二地號土地再行起訴請求分割。
六、次按，每宗耕地分割後每人所有面積未達○．二五公項者，不得分割，但本條例
    中華民國八十九年一月四日修正施行前之共有耕地，得分割為單獨所有，農業發
    展條例第十六條本文、第四款定有明文。又依農業發展條例第十六條第四款規定
    申辦分割之共有耕地，部分共有人於本條例修正後，移轉持分土地，其共有人數
    未增加者，得申請分割，內政部（八九）台內地字第八九○九一七五號、第八九
    六九六八四號函可資參照。本件系爭二二六之二地號土地，係耕地（特定農業區
    之農牧用地），有土地登記謄本附卷可憑；又該二二六之二地號土地，於八十九
    年一月四日農業發展條例修正前，原為原告與訴外人石文義、被告己○○所共有
    ，持分各三分之一，嗣石文義於八十二年間死亡後，其持分則由其子甲○○、乙○○、石三合及其孫丁○○、戊○○、辛○○繼承，而石三合死亡後，其持分由
    其子庚○○於八十九年十一月十七日辦理分割繼承登記；被告丁○○部分則於八
    十九年九月十九日因贈與移轉登記予其母顏安日，嗣顏安日又於九十年七月十一
    日移轉登記予丁○○之情，有系爭土地登記總簿、土地登記謄本附卷可稽。是系
    爭二二六之二地號土地，於農業發展條例八十九年一月四日修正施行前，其共有
    人計有原告、被告己○○、甲○○、乙○○、丁○○、戊○○、辛○○及訴外人
    石三合等八人，而於農業發展條例八十九年一月四日修正施行後，原告起訴請求
    分割時，其共有人則計有原告、被告己○○、甲○○、乙○○、丁○○、戊○○
    、辛○○、庚○○等八人，共有人數並未增加，是依上開內政部函示，系爭二二
    六之二地號土地，自無不能分割之情事。
七、再按，共有人得隨時請求分割共有物，但因物之使用目的不能分割或契約訂有不
    分割之期限者，不在此限；又共有物之分割，依共有人協議之方法行之，分割之
    方法不能協議者，法院得依任何共有人之聲請，以原物分配於各共有人，民法第
    八百二十三條第一項、第八百二十四條第一項第一款分別定有明文。又按定共有
    物分割之方法，固可由法院自由裁量，但亦須以其方法適當者為限，應斟酌當事
    人之聲明，各共有人之利害關係，並共有物之性質、價格、利用價值及分割後之
    經濟效益，而為適當之分配，要以維持全體共有人之公平為標準。分割共有物係
    以消滅共有關係為目的，因之法院為分割共有物之裁判時，不能創設新的共有關
    係，但如部分共有人明示就分得部分願維持共有者，則為例外，得就分得部分繼
    續維持共有，最高法院五十一年台上字第一六五九號判例、七十八年台上字第二
    一四一號判決及同院六十九年台上字第一八三一號判例意旨可資參酌。又依農業
    發展條例第十六條第三款、第四款規定申辦分割之耕地，應分割為單獨所有，但
    耕地之部分共有人協議就其應有部分，仍維持共有者，不在此限。內政部（八九
    ）台內地字第八九六九六八四號函亦可參照。本件系爭五四之二地號土地屬特定
    農業區之甲種建築用地，為原告與被告甲○○、乙○○、庚○○、丁○○、戊○○、辛○○共有，並無不得分割之約定，有土地登記謄本可稽，並為兩造所不爭
    ；而系爭二二六之二地號土地，為耕地（特定農業區農牧用地），乃原告與被告
    甲○○、乙○○、庚○○、丁○○、戊○○、辛○○、己○○共有，亦無不得分
    割之限制或約定，已如上述，茲兩造既不能以協議定分割方法，則原告請求裁判
    分割，自無不合。又被告甲○○、乙○○、庚○○、丁○○、戊○○、辛○○就
    系爭五四之二、二二六之二地號土地均在庭表示願保持共有（渠等持分詳如附表
    所載），是系爭五四之二地號土地，應以分成原告一人，被告甲○○、乙○○、
    庚○○、丁○○、戊○○、辛○○六人，共二等分；而系爭二二六之二地號土地
    ，則分成原告一人，被告甲○○、乙○○、庚○○、丁○○、戊○○、辛○○六
    人，被告己○○一人，共三等分。又系爭五四之二、二二六之二地號土地，既未
    相毗鄰，共有人亦不相同，是該二筆土地，自不得予以合併分割，而應各別分割
    。其分割方法，本院審酌如下：
（一）系爭五四之二地號土地，面積○．一四二四公頃（即一千四百二十四平方公尺
      ），土地靠東方有被告甲○○、乙○○、庚○○、丁○○、戊○○、辛○○之
      既成建物坐落，南面臨原告向國有財產局承租之中路段五四之一一地號土地，
      北面則面臨公路，此有高雄縣路竹地政事務所土地複丈成果圖及現場照片在卷
      可稽。如依被告被告甲○○、乙○○、庚○○、丁○○、戊○○、辛○○之主
      張，採南北向分割，則雙方分割後之土地均將呈細長形，原告之土地非但無法
      直位於北面之公路，且於系爭二二六之二地號土地亦經分割後，甚至有可能形
      成袋地，對土地之利用價值及經濟效益而言，委實不利。若如附圖五丁案所示
      ，採東西向分割方法，雖被告庚○○所有Ｆ部分之建物，必須部分拆除，然渠
      雙方分割後之土地北方部分，則均面臨公路，不僅交通便利，且土地格局亦較
      方整，權衡此種分割方法，不僅雙方所獲得之利益，較之拆除Ｆ部分之建物所
      受之損害為小，且就土地之利用價值之及經濟效益而言，實較採南北向分割者
      為大，是系爭五四之二地號土地，依附圖五丁案所示之分割方案，Ａ部分土地
      ，面積七百十二平方公尺，分歸原告所有：Ｂ部分土地面積七百十二平方公尺
      ，分歸被告甲○○、乙○○、庚○○、丁○○、戊○○、辛○○各按其比例維
      持共有，應較為允當。
（二）系爭二二六之二地號土地，面積○．○七五七公頃（即七百五十七平方公尺）
      ，該土地東方及南方均面臨道路。而該土地靠東方部分，現為被告己○○所耕
      種，原告及被告甲○○、乙○○、庚○○、丁○○、戊○○、辛○○，亦同意
      被告己○○分得其現耕種之位置。又系爭二二六之二地號土地，位於系爭五四
      之二地號土地南方，若與五四之二地號土地同採東西向分割，分割後之土地格
      局亦較完整，且不論原告抑被告己○○抑被告甲○○、乙○○、庚○○、丁○○、戊○○、辛○○所分得之土地，均可面臨道路，出入交通尚稱便利，是系
      爭二二六之二地號之土地，應依附圖五丁案所示之分割方案，Ａ部分土地，面
      積二百五十二點三三平方公尺，分歸原告所有；Ｂ部分土地，面積二百五十二
      點三四平方公尺，分歸被告甲○○、乙○○、庚○○、丁○○、戊○○、辛○○各按其比例維持共有；Ｃ部分土地，面積二百五十二點三三平方公尺，則分
      歸被告己○○所有為宜。
（三）系爭五五之六、五五之二地號土地，業經原告與訴外人石文義調解確定，而不
      得再行起訴，已如前述，又揆諸上開調解書明文約定，其雙方同意「共同持有
      之坐落阿蓮鄉○路段五五之六地號建地，地上現為共同居住之大瓦厝，故雙方
      願暫不分割，待今後大厝拆除重建時合併同段五五之二地號（如附圖）分配，
      各依持分面積分配，聲請人（指原告）分配位置為西面，對造人（指訴外人石
      文義）分配位置為東面。」。而上開調解書所載之大瓦厝迄今仍未拆除乙情，
      亦為兩造所不爭執，並經本院勘驗現場屬實，是於該條件（即拆除大瓦厝）成
      就前，原告自尚不得主張分割系爭五五之六地號土地，是原告提出如附圖一所
      示之分割方法，主張將系爭五四之二、五五之六地號土地合併分割；附圖二所
      示之分割方法，主張分割系爭五五之六、五五之二地號土地，自均無足採。
（四）至被告甲○○、乙○○、庚○○、丁○○、戊○○、辛○○提出附圖三、四之
      分割方法，則將共有人不同之系爭五四之二、二二六之二地號土地合併分割，
      於法無據，自亦無可採。
八、綜上所述，本院審酌系爭五四之二、二二六之二地號土地現有使用狀況、對外通
    行問題、地形應完整利用及兩造分割之利益，認以如附圖五丁案所示系爭五四之
    二地號土地，Ａ部分面積七百十二平方公尺，由原告分得：Ｂ部分面積七百十二
    平方公尺，分歸被告甲○○、乙○○、庚○○、丁○○、戊○○、辛○○各按其
    比例維持各有。如附圖五丁案所示系爭二二六之二地號之土地，Ａ部分面積二百
    五十二點三三平方公尺，分歸原告所有；Ｂ部分面積二百五十二點三四平方公尺
    ，分歸被告被告甲○○、乙○○、庚○○、丁○○、戊○○、辛○○各按應有部
    分比例保持共有；Ｃ部分面積二百五十二點三三平方公尺，則分歸被告己○○所
    有，為最適當、公允之方法。至系爭五五之六、五五之二地號土地，因業經原告
    與訴外人石文義調解成立確定，是原告請求就此二筆土地再為裁判分割，依法無
    據，應予駁回。
九、本件事證已臻明確，兩造其餘陳述及所提證據，經審酌與本件判決結果不生影響
    ，爰不一一論述，併此說明。
十、按分割共有物之訴訟，為形式之訴訟事件，本質上乃非訟事件，訴訟結果除系爭
    五五之六、五五之二部分駁回，該部分之訴訟費用應由原告負擔外，其餘系爭五
    四之二、二二六之二地號土地既經准許分割，且該部分分割結果對兩造均屬有益
    ，訴訟費用不宜單獨命一造負擔，本院爰審酌兩造利害關係，由兩造比例負擔，
    附此敘明。
十一、結論：本件原告之訴，一部有理由，一部無理由，依民事訴訟法第三百八十五
      條第一項前段、第七十九條但書、第八十五條但書，判決如主文。
中　　　華　　　民　　　國　　九十一　　年　　　二　　　月　　　八　　　日
                              臺灣高雄地方法院民事第五庭
~B法　　　官　徐美麗
右為正本係照原本作成。
如不服本判決，應於送達後廿日內，向本院提出上訴狀並表明上訴理由，如於本判決
宣示後送達前提起上訴者，應於判決送達後十日內補提上訴理由書（須附繕本）。
中　　　華　　　民　　　國　　九十一　　年　　　二　　　月　　　八　　　日
~B法院書記官　楊明月
